【裁判字號】    96,訴緝,36
【裁判日期】    970428
【裁判案由】    偽造有價證券等
【裁判全文】
臺灣雲林地方法院刑事判決              96年度訴緝字第36號
公  訴  人  臺灣雲林地方法院檢察署檢察官
被      告  戊○○
                    國民
                      號
                    （另案在臺灣雲林第二監獄執行中）
指定辯護人  李建忠律師
上列被告因偽造有價證券等案件，經檢察官提起公訴（95年度偵
字第2442號），本院判決如下：
    主  文
戊○○無罪。
    理  由
一、公訴意旨略謂：被告戊○○有妨害風化、麻醉藥品管理條例
    、詐欺罪之前科，為址設雲林縣斗南鎮○○里○○街7 號1
    樓和強工程行之負責人，與址設同址強本工程行之負責人丙○○原為男女朋友關係，並曾經擔任強本工程行之會計及老
    闆娘之工作，嗣因丙○○另結新歡，心生不滿，竟基於意圖
    為自己不法所有之概括犯意，先於民國95年03月初某日，在
    強本工程行內，以不明方式，竊取丙○○所有之票號：0000
    000 號空白支票，而意圖供行使之用，再加以偽造並據以向
    不知情之丁○○調借同額之現金新臺幣（下同）80,000元，
    供己花用，又於同月初某日，將丙○○所簽發並託其支付房
    租之票號0000000 號、面額24,400元之支票，據為己有並持
    向丁○○調借同額之現金，供己花用，復於同月20日及同月
    初某日，將丙○○所簽發並託其向他人借貸款項之票號0000
    000 、0000000 號、面額50,000元、60,000元之支票，據為
    己有並將票號0000000 號支票之發票日由95年05月20日變造
    為95年04月20日後，再分別持向丁○○及不知情之陳宣助（
    起訴書誤繕為李宣助）調借同額之現金，供己花用，另於同
    月間某日，向己○○佯稱：伊欲支付胞弟承租房屋的租金，
    到期後即付款等語，致己○○誤以為其仍係強本工程行老闆
    娘，而陷於錯誤且交付票號0000000 號空白支票予被告，因
    認被告涉犯修正前刑法第201 條第1 項之意圖供行使之用而
    偽造有價證券罪、同條第1 項意圖供行使之用而變造有價證
    券罪、同法第320 條第1 項竊盜罪、同法第335 條第1 項侵
    占罪、同法第339 條第1 項詐欺取財罪嫌。公訴檢察官另以
    被告向己○○詐得票號0000000 號支票後，未經丙○○同意
    ，於上開支票填寫票面金額、發票日期，並擅自刻製「丙○○」之印章1 枚，蓋用於該支票上，嗣並持向乙○○調借現
    金，另涉犯刑法第201 條第1 項之意圖供行使之用而偽造有
    價證券罪，惟此部分犯罪事實與被告偽造票號0000000 號支
    票犯行具有連續犯之關係，擴張此部分之犯罪事實，請求本
    院併予審理。
二、按犯罪事實應依證據認定之，無證據不得認定犯罪事實，刑
    事訴訟法第154 條第2 項定有明文。又不能證明被告犯罪者
    ，應諭知無罪之判決，刑事訴訟法第301 條第1 項亦定有明
    文。復查刑事訴訟法第161 條第1 項規定：檢察官就被告犯
    罪事實，應負舉證責任，並指出證明之方法。因此，檢察官
    對於起訴之犯罪事實，應負提出證據及說服之實質舉證責任
    。倘其所提出之證據，不足為被告有罪之積極證明，或其闡
    明之證明方法，無從說服法官以形成被告有罪之心證，基於
    無罪推定之原則，自應為被告無罪判決之諭知。是若審判時
    ，檢察官未能提出適合於證明犯罪事實之積極證據，並闡明
    其證據方法與待證事實之關係；法院對於卷內訴訟資料，復
    已逐一剖析，參互審酌，仍無從獲得有罪之心證，自應為諭
    知無罪之判決（參照最高法院92年度臺上字第192 號判決要
    旨）。又刑事訴訟法上所謂認定犯罪事實之證據，係指足以
    認定被告確有犯罪行為之積極證據而言，該項證據自須適合
    於被告犯罪事實之認定，始得採為斷罪資料；而認定不利於
    被告之事實，須依積極證據，苟積極證據不足為不利於被告
    事實之認定時，即應為有利於被告之認定，更不必有何有利
    之證據。且刑事訴訟上證明之資料，無論其為直接或間接證
    據，均須達於通常一般之人均不致有所懷疑，而得確信其為
    真實之程度，始得據為有罪之認定，若其關於被告是否犯罪
    之證明未能達此程度，而有合理懷疑之存在，致使無從形成
    有罪之確信，根據「罪證有疑，利於被告」之證據法則，即
    不得遽為不利被告之認定（參照最高法院29上字第3105號、
    30年上字第816 號、76年臺上字第4986號判例要旨）。
三、本件檢察官認被告戊○○涉犯上開犯行，無非係以：
(一)、告訴人丙○○於警詢、偵查中之指訴。
(二)、證人己○○於警詢中之證言。
(三)、證人丁○○於警詢、偵查中之證述。
(四)、本院95年度六簡字第101 號給付票款案件言詞辯論筆錄。
(五)、雲林縣政府營利事業登記證2 張。
(六)、票號：0000000 號支票影本1 張。
(七)、本院95年度裁全字第895 號民事裁判（含民事聲請假扣押狀
    、支票暨退票理由單）共1 份。
(八)、本院簡易庭95年度促字第5826號支付命令（含民事聲請發支
    付命令狀）1 份。
(九)、臺灣臺南地方法院執行命令1 份。
(十)、丁○○之玉山銀行帳號：0000-000-000000 號帳戶之存摺影
    本2 張。
(十一)、遺失票據申報書1 紙、票號：0000000 號支票之退票理由單
    1 紙、掛失止付票據提示人資料查報表1 紙。
(十二)、法務部調查局96年01月10日調科貳字第09600009690 號鑑定
    通知書1 份。
(十三)、被告戊○○於警詢、偵查中之供述等，資為論據。
四、程序部分：
(一)、按當事人、代理人、辯護人或輔佐人聲請調查之證據，法院
    認為不必要者，得以裁定駁回之；下列情形，應認為不必要
    ：一、不能調查、二、與待證事實無重要關係、三、待證事
    實已臻明瞭無再調查之必要者、四、同一證據再行聲請，刑
    事訴訟法第163 條之2 定有明文。本件辯護人聲請傳喚證人
    即告訴人丙○○，證人丙○○經本院2 次傳喚均未到庭，且
    命警拘提無著，依上說明，顯然不能調查，而無調查之必要
    ，爰依刑事訴訟法第163 條之2 ，就辯護人聲請傳喚證人丙○○之部分予以駁回。
(二)、被告及其辯護人對檢察官所舉公訴證據之證據能力，主張告
    訴人丙○○及證人己○○之警詢筆錄，認乃傳聞，不同意作
    為證據，本院認告訴人丙○○雖經本院合法傳喚而未到庭，
    且命警拘提無著，而未於審判中到庭作證，惟其於警詢之陳
    述筆錄，並未經檢察官證明具有可信之特別情況，無刑事訴
    訟法第159 條之3 規定之例外情形，被告及辯護人又不同意
    作為證據使用，亦無刑事訴訟法第159 條之5 規定之例外情
    形，依刑事訴訟法第159 條第1 項規定，不得作為證據。至
    於證人己○○之警詢筆錄，因證人己○○於審判中已以證人
    身分到庭作證，且無刑事訴訟法第159 條之1 至第159 條之
    4 之例外情形，而被告及其辯護人均不同意作為證據，亦無
    刑事訴訟法第159 條之5 規定之例外情形，依刑事訴訟法第
    159 條第1 項規定，不得作為證據。除上述公訴證據外，被
    告及其辯護人，對於檢察官所提出之其他公訴證據，於審判
    程序中同意作為證據使用，本院審酌該等供述證據作成時之
    情況，認為適當，依刑事訴訟法第159 條之5 第1 項之規定
    ，認均有證據能力。
五、被告戊○○對於票號0000000 、0000000 號支票，均係告訴
    人丙○○簽發完成後，交給被告向證人丁○○調借現金，證
    人丁○○同意借款後，將現金交付被告；票號0000000 號支
    票，亦是告訴人丙○○簽發後，交給被告向證人乙○○調現
    ，證人乙○○再轉向陳宣助調借現金，並將款項交予被告。
    另被告曾持票號0000000 號支票向證人丁○○調借現金，持
    票號0000000 號支票向乙○○調現等情坦承不諱，惟堅詞否
    認竊取並偽造票號0000000 號支票，辯稱該支票係告訴人丙○○簽發完成後，交其持向證人丁○○借款，亦未變造票號
    0000000 號支票之發票日，該支票發票日期有更改，係因調
    現時證人丁○○表示發票日太久不願接受，被告聯絡告訴人
    丙○○後，由告訴人丙○○親自更改後再交給被告。另未向
    己○○詐得票號0000000 號支票後，再偽刻告訴人丙○○印
    章，以偽造該支票，辯稱強本工程行及告訴人丙○○的印章
    均是丙○○自行保管，被告無法取得，亦無偽刻丙○○之印
    章，以上開支票借得款項均交回予告訴人丙○○等語，經查
    ：
(一)、被告與告訴人丙○○原為男女朋友關係，共同經營強本工程
    行，被告並擔任強本工程行會計工作，且負責為告訴人丙○○調借資金，於95年03月間，先後持以強本工程行為發票人
    、票號0000000 、0000000 、0000000 號、金額分別為80,0
    00元、24,400元、50,000元支票，向證人丁○○調借同額現
    金，其中票號0000000 號支票因證人丁○○認原記載發票日
    95年05月20日期間過長，嗣經變更為95年04月20日，上開三
    紙支票發票日屆期後，因不獲付款，證人丁○○配偶陳家雯
    以民事程序請求強本工程行清償票款債務。另被告曾持發票
    人為強本工程行、票號0000000 、0000000 號、金額分別為
    60,000元、80,000元之支票，向證人乙○○借用同額現金，
    證人乙○○再持票號0000000 號支票，轉向第三人陳宣助借
    款後，將60,000元交予被告等情，業據被告坦承不諱，核與
    證人丁○○、乙○○證述情節相符，復有雲林縣政府營利事
    業登記證2 紙、票號0000000 號支票影本1 紙、本院95年度
    裁全字第895 號民事裁定1 份、本院95年度促字第5826號支
    付命令1 份、臺灣臺南地方法院執行命令1 份、本院95年度
    六簡字第101 號給付票款事件言詞辯論筆錄，並經本院調閱
    本院95年度促字第5826號全卷、本院95年度六簡字第101 號
    全卷核閱無訛，告訴人丙○○對於以強本工程行名義，簽發
    票號0000000 、0000000 、0000000 號支票，交給被告向他
    人借款乙情，亦陳述明確，是被告確有參與處理強本工程行
    事務，並依告訴人丙○○之指示負責資金之週轉、籌措，且
    經手本件票據，持向他人借款一節，應堪認定。
(二)、被告是否竊取並偽造票號0000000號支票？
１、告訴人丙○○固於偵訊時指證，票號0000000 號、金額80,0
    00元空白支票1 紙，是鎖在工程行會計劉小姐（指己○○）
    的辦公桌內，劉小姐發現遭竊時，桌子的抽屜沒有被破壞，
    劉小姐發現遭竊後就告訴我，95年03月間知道失竊時，有向
    銀行止付，後來銀行打電話告知，有一張80,000元的支票屆
    期，隔日陳家雯到我們公司出示上開支票，說我們開的支票
    跳票，我們才知道上開支票被被告偷竊並偽造，因為陳家雯
    來公司要找被告，說上開支票是被告持向她調借現金的，被
    告並在上開支票上背書，我們向陳家雯表示上開支票是被偷
    的支票，我們不承認，不知道被告何時、在何處、如何偽造
    上開支票，我就到斗南派出所備案並製作筆錄；證人己○○
    則於本院95年度六簡字第101 號給付票款民事事件審理時及
    本院審理時證稱，票號0000000 號支票，是我放在抽屜不見
    的，那本支票簿開到後來剩下2 、3 張，撕下來鎖在我的抽
    屜裡03月中以後才發現遺失，是空白的，也沒有蓋章，這張
    票上面不是我的字跡，我發現票遺失後立即告訴老闆（指告
    訴人丙○○），老闆說他知道，他會處理，印章是老闆在保
    管的，支票遺失時被告還在公司云云。另票號0000000 號支
    票，經送法務部調查局鑑定該支票上「強本工程行」及「丙○○」印章與真正印章是否相符，法務部調查局96年01月10
    日調科貳字第09600009690 號鑑定通知書鑑定結果，認票號
    0000000 號支票上發票人簽章欄內「強本工程行」、「丙○○」印文，與華南商業銀行（以下稱華南銀行）印鑑卡印文
    、印章實物印文均不同。
２、惟證人己○○證稱其於發現票號0000000 號支票失竊後，立
    即告知告訴人丙○○此事，衡情支票為有價證券，失竊支票
    茲事體大，告訴人丙○○應會對於失竊之細節詳加詢問，以
    調查可能失竊之時間、竊嫌，並立即討論因應、處理方式，
    何以僅淡然表示「我知道，我會處理。」似對於該支票之使
    用、流向等情已瞭然於胸，告訴人丙○○之反應，顯與常情
    有悖。再告訴人丙○○、證人己○○既均稱，95年03月間即
    知票號0000000 號支票失竊之事實。告訴人丙○○於偵訊時
    並稱，知道失竊時，有向銀行止付云云。依上開證述，告訴
    人丙○○應於該支票發票日屆至前，即已知悉該支票失竊，
    並向銀行止付。然揆諸卷附該支票及退票理由單（見95年度
    促字第5826號卷第5 頁）記載，該支票發票日為95年03月25
    日，經陳家雯提示後，於95年03月27日退票，退票理由為存
    款不足，並非掛失止付，是告訴人丙○○證稱其知悉該支票
    失竊後，即向銀行止付云云，與事實不符，是否可信即非無
    疑。
３、再參酌卷附遺失票據申報書記載，告訴人丙○○係於95年04
    月13日向警局申報票據遺失，則告訴人丙○○及證人己○○
    既均證稱，在該支票發票日前，即已知該票據失竊，何以未
    立即向警局申報失竊，卻遲至陳家雯於95年03月31日向本院
    聲請核發支付命令，且本院於95年04月04日作成支付命令並
    送達於告訴人丙○○後，告訴人丙○○始向警局申報失竊，
    亦有可疑。又告訴人丙○○於偵訊時表示：「（何時知道此
    事？）劉小姐發現失竊後就告訴我（當時還不知道是何人偷
    的），後來銀行打電話來告知，我們有一張80,000元的支票
    屆期，隔日陳家雯出示上開支票時，我們才知道上開支票被
    戊○○偷竊並偽造，因為陳家雯來公司要找戊○○，陳家雯
    說上開支票是戊○○持向她調借現金的，戊○○並在上開支
    票上背書。」、「（如何向被告戊○○反應此事？）我有告
    訴她，妳為何偷拿支票，並偽造，我要告你。」、「（戊○○如何反應？）她說在外面賭博輸了錢。」云云，茍係實情
    ，可見告訴人丙○○於該支票於95年03月27日退票後，翌日
    因陳家雯出示該支票，而知悉該支票遭被告竊取並偽造，則
    告訴人丙○○衡情於向警局報案時，應指明嫌疑人係被告，
    並要求偵辦為是，然告訴人丙○○卻未向警局指訴遭被告竊
    盜並偽造該支票，又與常情乖違。再者申報書上原記載失竊
    支票包括票號0000000 號支票，但嗣後告訴人丙○○竟將該
    支票刪除，此情與其指證票號0000000 號支票係遭被告竊取
    並偽造之事實，明顯矛盾。
４、另法務部調查局上開鑑定結果，固認票號0000000 號支票上
    所蓋「強本工程行」、「丙○○」印文，與華南銀行印鑑卡
    及印章實物所蓋印文不符，惟強本工程行在此之前所簽發之
    票號0000000 、0000000 、0000000 號支票（見95年度六簡
    字第101 號卷第41頁），亦曾因印章不符，經銀行通知補章
    ，告訴人丙○○即依指示補蓋小章即「丙○○」印章，當時
    告訴人丙○○並未主張上開3 紙支票係偽造，告訴人丙○○
    於本院95年度六簡字第101 號民事案件審理時固指稱：「票
    戊○○偷拿出去的，印章也是她偷刻的，我之前都幫她處理
    ，但是後來受不了，才不處理的。」、「我的印鑑沒有遺失
    ，票上的應該是另外偷刻的。」、「（之前的印章是不是偷
    刻的？）之前蓋的都不一樣，銀行打電話來通知時我才知道
    。」云云，然上開票號0000000 、0000000 、0000000 號支
    票果為被告盜刻「強本工程行」及「丙○○」印章而偽造，
    告訴人丙○○基於與被告同居關係不願追究，補蓋印章使上
    開票號0000000 、0000000 、0000000 號支票兌現，依常情
    亦應向被告取回被告所偽刻之印章，以免事後一再遭被告偽
    造支票，焉有可能明知被告盜刻其印章並偽造支票，卻又放
    任不管，不聞不問，告訴人丙○○此舉亦與經驗法則有違。
    參以上開票號0000000 、0000000 、0000000 號支票僅補蓋
    「丙○○」印章，並未補蓋「強本工程行」印章，倘「強本
    工程行」印章為真，則該印章顯係告訴人丙○○自行蓋印，
    告訴人丙○○在蓋用「強本工程行」印章時，顯然不可能故
    意未蓋「丙○○」之小章，合理推論上開票號0000000 、00
    00000 、0000000 號支票上之印文，均係告訴人丙○○自行
    蓋用。再者一人或一公司之印章非僅只一個，通常視不同用
    途刻有數個，但未必清楚記得何印章用途為何，誤蓋情形事
    所常見，酌以票號0000000 、0000000 號支票上蓋用之「強
    本工程行」、「丙○○」印文，與本件票號0000000 號支票
    上之「強本工程行」、「丙○○」印文，以肉眼比對，明顯
    可見二者字跡特徵相符（由「本」之「木」字下一豎並未與
    「木」字連接即可輕易辨視）顯係出自同一印章所蓋用之印
    文，但華南銀行並未發現票號0000000 、0000000 號支票上
    蓋用之「強本工程行」印文與留存印鑑章不符，可見平日專
    司核對印章之銀行人員，仍有可能因印文過於類似，而難以
    發現係不同印章所蓋用之印文，告訴人丙○○錯蓋印章之情
    形，亦非不可能發生。又先前曾補蓋「丙○○」印章之票號
    0000000 號支票上所蓋「強本工程行」印文，與華南銀行印
    鑑卡及印章實物蓋用之「強本工程行」印文特徵相符，票號
    0000000 號支票上「強本工程行」印文，應是蓋用真正之印
    鑑章，可見告訴人丙○○本身對於支票印鑑為何，有記憶不
    清之情形，是票號0000000 號支票上之印文與華南銀行印鑑
    卡及印鑑章實物所蓋印文縱有不符，極可能是告訴人丙○○
    誤蓋所致，且公訴人亦未舉證證明蓋用票號0000000 號支票
    之印章係被告於何時、何地，委託何人盜刻，亦未查扣被告
    所盜刻蓋用於票號0000000 號支票上之印章，無從僅依票號
    0000000 號支票上之印文與支票印鑑章印文不符一節，遽認
    被告偽造票號0000000 號支票甚明。
(三)、被告是否侵占以票號0000000 、0000000 、0000000 號支票
    借得之款項，及變造票號0000000 號支票之發票日期？
１、告訴人丙○○於偵訊時指證，票號0000000 號支票是我拿給
    被告要她調現的，有寫日期、金額（60,000元），並蓋用公
    司的大、小章，但沒有填寫受款人，後來交給她之後，隔3
    、4 天她都沒有拿錢回來，也沒有歸還支票我才知道被告侵
    占該支票，我告訴她說，支票若不拿回來，我不會讓支票兌
    現，她說她欠別人錢，她拿去還人，並說要拿回來給公司，
    但也沒有拿回來。票號0000000 號支票是劉小姐簽發後拿給
    我看，我再拿給被告並要求她拿給房東，時間在95年03月間
    ，地點在強本工程行，但她卻沒有拿去，而拿去給陳家雯，
    我是在陳家雯拿票來向我要求付款時（陳家雯說這張票是被
    告拿給她的，並希望我能兌現此張支票）才知道此事（嗣又
    稱，我是接到房東的電話才知道戊○○沒有將上開支票交給
    房東。），該支票有寫日期、金額（24,400元），並蓋用公
    司大、小章。票號0000000 號支票是我拿給戊○○並請她向
    他人調現金，因公司的工人要借錢，而公司內的資金不夠，
    戊○○說她要拿票出去調現，我才在公司拿上開支票給戊○○，戊○○將上開支票拿去後，並未調現，且支票也未拿回
    公司，後來我接到陳家雯的民事申請假扣押狀時，才知道發
    票日95年05月20日被戊○○更改為95年04月20日（嗣又稱我
    將支票拿給她之後的2 、3 天知道），上開支票有寫日期（
    95年05月20日）、金額（50,000元），並蓋用公司的大、小
    章，沒有授權被告填寫上開支票其他項目，因上開支票被告
    未拿回公司，我告訴她你將支票拿出去，如果沒有調到現金
    ，票應該還給我，她回答我說怕什麼，支票不會丟掉，我才
    與劉小姐一起去掛失云云。證人己○○於本院95年度六簡字
    第101 號民事事件及本院審理時亦證稱，票號0000000 號支
    票字是我寫的，章也是我蓋的，章是告訴人丙○○請我蓋的
    ，不知道用途，開完之後我都交回去給他們，不確定是告訴
    人丙○○或被告，票號0000000 號支票是在票號0000000 號
    支票前面，票號0000000 號支票是撕下來放在抽屜那幾張裡
    面，票號0000000 號支票那時後就已經開出去了，票號0000
    000 號支票是那本最後一張，開票號0000000 號支票時應該
    已經發現票號0000000 號支票不見，我是依照順序開下來，
    不會跳著開，發現票號0000000 號支票第一時間就有告訴丙○○，票號0000000 號支票是要付房租使用，那時候老闆跟
    老闆娘都在，不確定誰講的，那是第一次他們叫我開票付房
    租，票號0000000 號支票是我寫的，日期我本來寫05月20日
    ，更改部分不是我，也是告訴人丙○○叫我開的，沒有說開
    這張支票做什麼，章不是我蓋的，開完之後一樣給他們，這
    張支票日期有變造，到斗六簡易庭開庭才知道，24,400元這
    張先開，50,000元的是比較後面開的，編號574 的先開，因
    為574 和575 是票簿的最後2 張，那2 張都開完後我才開92
    7 那張云云。
２、然依證人己○○之證述，其簽發票據順序係依票據號碼為之
    ，票號0000000 、0000000 、0000000 、0000000 號4 紙支
    票之簽發順序，依序為票號0000000 、0000000 、0000000
    、0000000 號，其在簽發票號0000000 號支票前，已發現票
    號0000000 號支票失竊，並於發現失竊第一時間告知告訴人
    丙○○，參以告訴人丙○○指稱，票號0000000 號支票係其
    令證人己○○簽發完畢後，交給被告向他人調借現金，但被
    告嗣後並未將借得款項交回亦未將支票返還告訴人丙○○，
    其將票號0000000 號支票交給被告之後隔3 、4 天知道支票
    遭被告侵占之事。再依告訴人丙○○及證人己○○之證述，
    票號0000000 號支票係被告竊取後加以偽造，並持向陳家雯
    借款，則在票號0000000 號支票簽發前，被告既已侵占持票
    號0000000 號支票向乙○○所借得款項，並竊取票號000000
    0 號支票後進而偽造該支票，持向陳家雯借款供己花用，何
    以告訴人丙○○非但未立即訴請警察機關偵辦被告犯行，猶
    繼續信任被告，又簽發票號0000000 號支票予被告，囑其將
    該支票轉交房東以支付房租，復簽發票號0000000 號支票委
    請被告向他人調借現金，告訴人丙○○所為顯與常情不符，
    其與證人己○○上開指證難信為真。
３、又告訴人丙○○指證，其將票號0000000 號支票交付被告，
    請被告將該支票轉交房東以支付房租云云，但證人己○○於
    本院審理時證述：「（24,400元那次付房租之外，後來你有
    無處理房租的問題？）有。」、「（房租金額？）本來8,00
    0 ，後來漲到9,000 元。」、「（給現金或是支票？）我經
    手部分拿現金。」等語，可見強本工程行之房租當時每月為
    8,000 元，如票號0000000 號支票是為支付房租而簽發，3
    個月房租應為24,000元，並非24,400元，何以會有400 元之
    餘額，誠啟人疑竇，是被告辯稱該支票並非為支付房租而簽
    發，告訴人丙○○係交付其該支票，請其向他人借款等語，
    尚非虛妄。
４、再依告訴人丙○○、己○○之證述，票號0000000 號支票初
    始係證人己○○填寫金額、發票日期並蓋用公司大、小章簽
    發完畢後，再由告訴丙○○交給被告向他人調借現金，果若
    屬實，則該支票並未失竊，然卷附遺失票據申報書上卻記載
    ，告訴人丙○○於95年04月13日，向警局申報該支票為空白
    支票，於95年03月20日在強本公司失竊，又與告訴人丙○○
    上開指訴情節互有扞格，告訴人丙○○之指訴即有可疑。此
    外，票號0000000 號支票發票日原記載為95年05月20日，嗣
    經更改為95年04月20日，告訴人丙○○固指證係被告自行更
    改，並蓋用被告自行偽刻之「丙○○」印章而變造該支票等
    情；證人己○○亦否認更改該支票發票日之事實。惟該支票
    原記載發票日為95年05月20日，嗣更改為95年04月20日，並
    於更改為「4 」之處加蓋「丙○○」印文，就該支票更改發
    票日之緣由，證人丁○○於警詢時證稱：「（票號0000000
    號支票來源？）是丙○○的同居女友戊○○親手交給我，向
    我貸借現金的。」、「（丙○○是否在場？有無電話告知？
    ）丙○○沒有在場，也沒有電話告知要貸借現金的事情，但
    戊○○在借貸時有打電話告知丙○○。」，及於本院審理時
    證稱：「（50,000元那張開票日本來95年05月20日？）最後
    那張借的太多，我能力有限，一個月內借那麼多，本來開兩
    個月，我跟戊○○說我不能接受。」、「（戊○○如何處理
    ？）她說拿回去改。」、「是這張（指票號0000000 號支票
    ）。」、「（改成04月20日？）對。」、「（當場改的，或
    是拿回去改的？）拿回去改。」、「（多久之後借給她？）
    1 、2 天。」、「（那時候戊○○有無打電話跟丙○○講？
    ）她們當場有用手機通電話。」、「（借50,000元這張票的
    時候戊○○與丙○○有通電話？）有。」、「（說什麼？）
    不知道，我說我有困難，請他們拿車去借。」、「（50,000
    元那張票，你說時間太久你有困難？）是的。」、「（那時
    候戊○○有打電話？）在我面前有跟丙○○聯絡。」、「（
    他們講什麼？）我建議他們去當舖借，他們有工程車。」、
    「（你看到戊○○講電話，戊○○講什麼？）她跟丙○○講
    說我建議他們去當舖借錢。」等語，核與被告供稱，其以該
    支票向證人丁○○借貸時，證人丁○○認借期過久，不同意
    貸借，其當場打電話告知告訴人丙○○此事，並將支票拿回
    去讓告訴人丙○○更改發票日等情相符，徵諸證人丁○○與
    被告及告訴人丙○○均無親屬或利害關係，無偏袒任何一方
    之虞，且其自始於警局訊問時，即為上開證述，當時被告早
    已離開強本工程行，亦不知該支票退票之事，證人丁○○並
    無先與被告串證之機會，其證詞應是客觀可信。由證人丁○○上開證述，顯示被告依告訴人丙○○指示，以該支票向證
    人丁○○調借同額現金，但證人丁○○認票期太長，且已出
    借太多款項，不願再借款予被告，建議被告以強本工程行之
    工程車向當舖質押借款，被告當場將證人丁○○意思回報予
    告訴人丙○○知悉，可見被告確實以該支票為告訴人丙○○
    籌借資金，並無將該支票或所借得款項占為己有或變造該支
    票之意，否則被告自行依證人丁○○之意變造發票日即可，
    又何須多此一舉，將證人丁○○意思轉知告訴人丙○○。再
    細查該支票上更改之處加蓋之「丙○○」印文，與票號0000
    000 號支票上「丙○○」印文相符，而該顆印章如前所述，
    應是告訴人丙○○所有，是尚難僅依告訴人丙○○、證人己○○上開證述，遽為被告變造票號0000000 號支票犯行之論
    斷。
(四)、被告是否向證人己○○詐取票號0000000號支票？
１、告訴人丙○○於偵訊時證述：「（如何知道戊○○向劉小姐
    拿取票號0000000 號空白支票？）我聽劉小姐說，他告訴劉
    小姐說，要支付她弟弟攤位租金，需要2 萬元，並說這個月
    會將票款存入帳戶內，而且跟劉小姐說不需要劉小姐簽發支
    票，自己就將此空白支票拿走。」、「（何時取走？在何處
    取走？）我不記得。她打電話叫劉小姐來公司拿給她。」、
    「（為何戊○○可以向劉小姐取得上開支票？）因為劉小姐
    剛來上班，且我與戊○○同居，才認為她可以拿支票。」、
    「（何時知道此事？）因為持票人拿公司的票來催討票款，
    劉小姐才說她做錯事情，並將戊○○拿走上開支票的原委告
    訴我。」、「（如何處理？）我告訴戊○○要將票還給我，
    到目前為止，還沒有還我，也沒有人提示此張支票。」云云
    ；證人己○○於本院審理時亦證稱：「（戊○○有無跟你拿
    過一張空白支票？）有。」、「（怎麼講？）她說她弟弟在
    市場要店租2 萬元，說她會補進去，不會讓老闆知道，叫我
    拿支票給她，我是拿空白支票給她。」、「（她跟你要這張
    支票，印章在丙○○那邊？）對。」、「（她如何用章？）
    她叫我拿給她，她自己會寫。」、「（有無將給她一張票這
    件事情告訴丙○○？）我事後才有跟老闆講，就是戊○○已
    經沒有在公司了，老闆跟我說有問題，我才告訴丙○○。」
    、「（票號0000000 號支票當初是戊○○跟你拿去，拿的時
    間？）沒有記。」、「（戊○○說要幫他弟弟付租金2 萬元
    ？）是的。」、「（你交給戊○○那張空白支票，戊○○大
    約什麼時候離開？）她月底離開，我交給她的時間沒有記。
    」云云，一致指證被告以要為其胞弟支付租金2 萬元為由，
    向證人己○○拿取票號0000000 號支票之事實。
２、但告訴人丙○○、證人己○○既指證票號0000000 號支票係
    證人己○○交付，且交付當時並未填寫任何文字，證人己○○交付被告者為空白支票，且該支票為證人己○○交付予被
    告並未失竊，但依卷附遺失票據申報書所示，告訴人丙○○
    卻於95年04月13日，向警局申報票號0000000 號空白支票，
    於95年03月20日，在公司（指強本工程行）失竊，顯與告訴
    人丙○○、證人己○○上開證述不符，是告訴人丙○○、證
    人己○○上開證述要難採信。
３、又證人乙○○於本院審理時證稱，被告拿2 張支票，1 張60
    ,000 （ 指票號0000000 號支票）、1 張80,000（指票號00
    00000 號支票）向我借過錢，60,000元的比較早，60,000元
    跳票，之後又開1 張80,000元，2 張大約隔1 、2 個月，2
    張都跳票，第2 張的時候第1 張跳票沒幾天，她說工程款下
    來就會讓它過關，又開1 張80,000，拜託我幫她問，我就幫
    她問，80,000元那張跳票之前或是之後，丙○○有來告訴我
    被告出問題，她的問題他不管，說這2 張票被告偷刻印章偷
    開的，問她是否有來找我，我說有2 張票都跳票，那時候被
    告已經離開，丙○○說是被告偷刻印章，他不要負責等語在
    卷，依證人乙○○上開證述，告訴人丙○○於被告離開後，
    曾找證人乙○○，告知被告持向證人乙○○借款之2 張支票
    （指票號0000000 號支票、票號0000000 號支票）均為被告
    偽刻印章後所偽造，故其不負責兌現。然票號0000000 號支
    票為告訴人丙○○自行簽發後，交被告持向他人調現等情，
    業據告訴人丙○○於偵訊時證述明確，則該支票並非被告所
    偽造，告訴人丙○○竟向證人乙○○表示該支票為被告所偽
    造，其不負責兌現，告訴人丙○○前後所述已有不一。再票
    號0000000 號支票上所蓋「強本工程行」及「丙○○」印文
    ，與票號0000000 號支票相符，而蓋用於票號0000000 號支
    票上「強本工程行」及「丙○○」之印章，應非出於被告所
    偽造，已敘明如前，且茍票號0000000 號支票為被告向證人
    己○○詐取後，加以偽造並持向證人乙○○調現，告訴人丙○○及證人己○○均證稱，證人己○○係嗣後始告知丙○○
    票號0000000 號支票為被告詐取，且無人提示該支票一情，
    則告訴人丙○○何以會知悉證人乙○○持有票號0000000 號
    支票，而找證人乙○○並告知該支票為被告所偽造，其不願
    負責等情，益徵告訴人丙○○對於票號0000000 號支票之流
    向並非毫無所悉，從而，告訴人丙○○、證人己○○上開證
    述，要不可取。
４、至於告訴人丙○○、證人己○○固均證述，被告於95年03月
    底離開之事實。而證人乙○○於本院審理時對於被告持票號
    0000000 號支票向其借款之時間並不確定，但曾一度證稱，
    被告係於票號0000000 號支票退票後，再持票號0000000 號
    支票向其借款。考票號0000000 號支票發票日為95年04月05
    日，退票日期則為95年04月06日，證人乙○○上開證述果真
    無訛，則被告可能於95年04月間，已離開強本工程行後，始
    持票號0000000 號支票向證人乙○○借款，似涉有偽造該支
    票之嫌。然被告供稱，其於95年04月中旬始收拾物品離開，
    被告是有可能在95年03月底開始未至強本工程行參與公司之
    經營，但衡其與告訴人丙○○已同居13年之久，被告極有可
    能一時未找到去處，仍與告訴人丙○○共同居住，又強本工
    程行係被告與告訴人丙○○共同自草創初期開始經營，被告
    對於強本工程行及告訴人丙○○自不可能毫無感情，參以告
    訴人丙○○一再委請被告持強本工程行簽發支票向他人借款
    ，且強本工程行於95年03月間所簽發本件5 張支票均未兌現
    ，可見強本工程行當時經濟困窘，告訴人丙○○於95年04月
    間再請被告持強本工程行支票向他人借款，及被告基於對告
    訴人丙○○、強本工程行之情分而代為調借款項，非無可能
    ，是證人乙○○此部分之證述，亦難遽為不利被告之認定。
六、綜上所述，本件依公訴人所提出之證據，尚不足以令本院形
    成被告有本件起訴犯罪事實所指犯行之心證，揆諸上開說明
    ，被告犯罪尚屬不能證明，應為無罪之諭知。
七、公訴人雖於本院審理時擴張被告偽造票號0000000 號支票之
    犯行，並認被告此部分犯行與偽造票號0000000 號支票犯行
    具有連續犯之裁判上一罪關係，請求本院併予審理，惟因本
    件前揭起訴被告偽造票號0000000 號支票之犯行既經本院為
    無罪之諭知，則公訴人擴張被告偽造票號0000000 號支票之
    犯行並請求本院審理之部分，即無裁判上一罪之關係，本院
    自無從併予審理，附此敘明。
八、依刑事訴訟法第301條第1項規定，判決如主文。
本案經檢察官甲○○到庭執行職務。
中    華    民    國    97    年    4     月    28    日
            刑事第六庭    審判長法  官  廖國勝
                                法  官  黃楹榆
                                法  官  李秋瑩
以上正本證明與原本無異。
如不服本判決，應於判決送達後10日內向本院提出上訴狀（須附
繕本）。
                                書記官  邱明通
中    華    民    國    97    年    4     月    28    日


司法院資訊處製作；財團法人民間司法改革基金會備份。
